臺灣新竹地方法院民事簡易判決　　　　 99年度竹簡字第497號
原　　　告　明台產物保險股份有限公司
法定代理人　兼好克彥
訴訟代理人　郁睿清
被　　　告　游明宏
訴訟代理人　游雅玲
上列當事人間損害賠償事件，本院於民國100 年11月10日辯論終
結，判決如下：
    主  文
原告之訴駁回。
訴訟費用由原告負擔。
    事 實 及 理 由
壹、程序方面：
    按當事人喪失訴訟能力或法定代理人死亡或其代理權消滅者
    ，訴訟程序在有法定代理人或取得訴訟能力之本人，承受其
    訴訟以前當然停止；但於有訴訟代理人時訴訟程序不當然停
    止；又承受訴訟人，於得為承受時，應即為承受之聲明；而
    聲明承受訴訟，應提出書狀於受訴法院，由法院送達於他造
    ，民事訴訟法第170 條、第173 條前段、第175 條第1 項及
    第176 條分別定有明文。經查，本件原告公司之法定代理人
    原為市原進，嗣於訴訟進行中變更為兼好克彥，有原告公司
    變更事項登記表附卷可查，惟因原告公司於訴訟中有委任訴
    訟代理人，是其訴訟程序不當然停止，且原告公司亦提出書
    狀聲明承受訴訟，揆諸前開規定，核無不合，亦應准許。
貳、實體方面：
一、原告起訴主張：
（一）緣被告於民國（下同）97年7 月6 日0 時45分許，駕駛車
      號7895-QV 號自用小客車，行經國道一號73公里600 公尺
      處，因未注意車前狀況保持安全距離發生連環車禍致被害
      人林進宏死亡，被害人林進宏之繼承人向訴外人華南產物
      保險股份有限公司（下稱：華南產險公司）申請強制汽車
      責任保險理賠保險金死亡給付新台幣（下同）150 萬元，
      原告公司與泰安產物保險股份有限公司依同業攤賠之規定
      ，各分攤賠款之3 分之1 計50萬元完畢，依保險法第53條
      第1 項規定原告取得代位求償權，爰提起本件訴訟等語。
（二）對被告答辯所為之陳述：
    １被告之駕駛執照前經吊銷（即無照），又因飲用酒類後駕
      駛車號7895-QV 號自用小客車肇事，依強制汽車責任保險
      法第29條第1 項第5 款之規定，保險人（即原告）在給付
      金額範圍內，代位行使請求權人對被告即加害人（即被保
      險人）之請求權，並無重複請求情形，謹先陳明。又本件
      被害人林進宏雖經檢測酒類濃度過高，但其未經法律程序
      之偵審，故不成立所謂之犯罪行為，且被害人林進宏受被
      告之衝撞時係坐於車內，並無故意或從事犯罪行為，完全
      是因被告之衝撞而喪生，原告依法賠付後代位請求自屬有
      據。
    ２刑案部分經一、二審判決及事故鑑定、覆議鑑定均採信證
      人之證言，認定被害人林進宏在第一次事故後曾下車與歐
      佩吟發生拉扯，足證其二人在第一次事故後，二人之身體
      尚好，經賈至正提醒該二人注意危險後，被害人林進宏始
      入坐駕駛座，歐佩吟尚立於所乘車輛左側。被告駕駛超速
      （於警訊中自承車速110 公里）尾隨於遊覽車之後，當其
      發現遊覽車緊急煞車時，就急轉向內側車道，撞擊坐於駕
      駛座上之被害人林進宏及站立車旁之歐佩吟，實為造成二
      人不幸死亡之主因。被告主張被害人林進宏於本件事故與
      有過失，經查被害人林進宏係靜坐於車內駕駛座等待警方
      到場處理時，因被告急轉向內側車道遭被告撞死，林進宏
      對被告並無任何侵權行為，亦無造成被告之損害，其主張
      過失相抵顯非有理由，且按強制汽車責任保險法第29條第
      1 項之規定，其將駕駛人酒後駕車、吸毒行為、故意行為
      、犯罪行為與無照駕駛（道路交通管理處罰條例第21條）
      共列為保險人得代位請求的事項，其立法意旨已將無照駕
      駛之行為等同視為惡意、故意之行為，故自無民法第217
      條過失相抵之適用。
（三）本件事故被告係侵權行為人應負全部損害賠償責任，因原
      告之分攤賠付，受有50萬元之利益，原告併以返還不當得
      利之法律關係請求返還其所受之利益。爰依強制汽車責任
      保險法第29條第1 項第5 款、民法第184 條第1 項、第17
      9 條前段之規定向被告求償。並聲明：（一）被告應給付
      原告50萬元及自支付命令聲請狀繕本送達之翌日起至清償
      日止，按年息5 ％計算之利息。（二）訴訟費用由被告負
      擔。
二、被告答辯：
（一）本件原告主張依保險法第53條之規定，就原告給付訴外人
      林進宏之繼承人保險金一事代位請求被告給付50萬元；然
      訴外人華南產險公司於本院另案99年度訴字第286 號民事
      事件（月股）亦就同一事由向被告請求給付150 萬元，似
      有重複請求情形。又本件車禍事故之發生，主要係因訴外
      人林進宏酒駕所致，其呼氣酒精含量值高達1.2766mg/l，
      是訴外人林進宏之行為實已構成刑法第185 條之3 之犯罪
      行為，依強制汽車責任保險法第28條第1 項之規定，及最
      高法院97年台上字第479 號民事判決意旨，原告本不負保
      險給付責任；本件原告既無保險責任，自無保險法第53條
      適用之餘地，原告之請求顯無理由。
（二）本件車禍訴外人林進宏之死亡結果與被告之行為間並無因
      果關係，原告不得代位請求被告給付：
      查被告於臺灣高等法院99年度交上訴字第180 號雖受有罪
      判決，然該刑事判決因囿於訴外人賈至正為脫免自身罪責
      而為之不實證言，又未詳細調查訴外人林進宏死亡之真正
      原因，所認定之事實有違誤之處，自不能作為認定事實之
      參考。又本件車禍雖曾先後經台灣省桃園縣區車輛行車事
      故鑑定委員會、臺灣省車輛行車事故覆議鑑定委員會、國
      立交通大學進行鑑定，然因上開鑑定機關並無法醫之相關
      專業，是上開鑑定書就訴外人林進宏係於何時、因何原因
      死亡一事，並未依據專業進行判斷，自無從據以認定訴外
      人林進宏之死亡與被告之行為間有何因果關係，合先敘明
      。次查，依被證五照片所示，林進宏死亡時係坐於駕駛座
      上，腳並放在踏板旁，是按現場狀態推斷，林進宏當係於
      駕駛行為中死亡；且林進宏車內除尚未完全消氣之安全氣
      囊左側外，其他地方如方向盤、儀表板、擋風玻璃等處皆
      無血跡。又依林進宏之相驗報告可知，林進宏之直接死因
      為顱內出血，而林進宏左前額處亦有明顯出血之挫傷，可
      知林進宏之左前額處確曾與安全氣囊之左側發生碰撞。另
      觀安全氣囊之設計，係在感知車體碰撞瞬間，以高於每小
      時300 公里之速度高速膨脹，如人體與氣囊有適當之安全
      距離，則頭部會在撞擊方向盤之前撞上充氣完畢之氣囊，
      大幅降低衝擊瞬間之力道；然倘駕駛人未繫安全帶，身體
      於撞擊發生時會大幅前傾，此時頭部會與正高速膨脹中之
      氣囊相撞，反而造成額外之傷害。又安全氣囊僅能展開一
      次，無法多次展開，然本件被告行經車禍現場前，訴外人
      林進宏所駕駛之車輛早已先後與訴外人詹正豪所駕駛車輛
      、外側護欄、訴外人賈至正所駕駛車輛等發生多次嚴重之
      撞擊，是氣囊於上開多次碰撞中早已展開。再參以被證五
      照片可知林進宏並未繫安全帶，以及上述安全氣囊左側沾
      有血跡等情觀之，可推知林進宏之致死原因，極可能係因
      行車時未繫安全帶，故於被告行經車禍現場前之第一階段
      事故中，其左前額處與高速膨脹中之安全氣囊撞擊，並因
      而造成顱內出血致死，足見被告之行為與訴外人林進宏之
      死亡之結果間確無因果關係，訴外人林進宏對原告並無請
      求賠償之權，是原告自無依保險法第53條之規定代位向被
      告請求之餘地。
（三）退萬步言，縱認林進宏之死亡與被告有關，然林進宏就車
      禍之發生與有過失，應有民法第217 條之適用：
      本件車禍被告並無過失，已如前所述。退萬步言，縱認被
      告對林進宏死亡之結果有過失，然查，依國立交通大學行
      車事故鑑定意見書第3 頁四、之記載：「本肇事案件非於
      瞬間連續發生，而得割裂以三段論斷。綜合研析：林進
      宏體內酒精濃度過量駕駛小客車操控失當，並右偏為肇事
      原因；詹正豪駕駛小客車、賈至正駕駛小貨車應無肇事因
      素。游明宏無照駕駛小客車，超速行駛且未注意車前狀
      況，撞及前方已肇事車輛，為肇事主因；林進宏體內酒精
      酒精濃度過量駕駛小客車，肇事後停於車道內形成道路障
      礙，影響夜間行車安全，為肇事次因。俞國華駕駛小客
      車未注意車前狀況，撞及前方已肇事車輛或人員，為肇事
      主因；林進宏體內酒精濃度過量駕駛小客車，肇事後停於
      車道內形成道路障礙，影響夜間行車安全，為肇事次因」
      ，可知本件車禍之發生，係林進宏無照駕駛，於第階段
      ，林進宏酒駕及不當右偏為肇事原因；於第、階段，
      林進宏酒駕造成車輛形成道路障礙為肇事次因。是由上可
      知，本件連環車禍之發生，林進宏之酒駕為最主要之原因
      ，肇事責任比例應佔八成以上。是倘認被告就林進宏死亡
      之結果有過失，仍請依民法第217 條之規定，酌減或免除
      被告之賠償金額。
（四）又原告100 年5 月12日準備書狀二、(一)雖載：「（被告）
      因飲用酒類後駕駛7895-QV 號自用小客車肇事」等語，然
      被告並無酒駕行為，有酒駕行為者為被害人林進宏而非被
      告，此一記載顯然有誤，合先澄明。又原告主張被害人林
      進宏未經法律程序偵審，故不成立犯罪行為等語，然依其
      高達1.2766mg/l之呼氣酒精含量值，顯然已達於不能安全
      駕駛之程度，構成刑法第185 條之3 之犯罪行為；雖被害
      人林進宏因已死亡，致無法開始偵審程序，然所謂之「犯
      罪行為」應由實質認定，而不應侷限於經法院判決確定者
      ，否則將無法達致強制汽車責任保險法第28條避免道德危
      險之立法目的。況觀該法條文字亦無「經法院判決」等類
      此之限制，原告上開解釋於法不合。又原告雖另稱被害人
      林進宏完全是因被告之衝撞而喪生，並無故意或從事犯罪
      行為等語。惟查，除前述林進宏在被告行經車禍現場前即
      已死亡，林進宏之死亡與被告之行為間並無因果關係外，
      依被證二、三、四之記載，即可知悉本件車禍之肇事主因
      係林進宏酒駕此一犯罪行為，原告所述與上開鑑定報告之
      記載顯不相符合，併予敘明。另原告又稱林進宏對被告並
      無任何侵權行為，亦無造成被告之損害，故本件並無民法
      第217 條之適用等語，惟原告所述顯係出於對法文之誤解
      ，蓋有無民法第217 條之適用，係審酌「被害人就自己所
      受損害之發生或擴大是否與有過失」，與被害人是否造成
      他人損害毫無關聯。而如前所述，本件車禍係因被害人酒
      駕行為所致，且被害人本身亦係無照駕駛，自難謂其行為
      並無過失，是倘認被告之行為與被害人之死亡結果有因果
      關係，則本件應有民法第217 條之適用。
（五）並聲明：（一）原告之訴駁回。（二）訴訟費用由原告負
      擔。（三）如受不利判決，請准供擔保免為假執行。
三、本件經兩造同意並整理簡化不爭執事項及爭點如下：
I、不爭執之事項（兩造同意引用本院99年度訴字第286 號判決
    所列不爭執事項）：
（一）被告於97年7 月6 日凌晨0 時45分駕駛由訴外人華南產險
      公司承保汽車強制責任險之7895-QV 號自小客車行經國道
      一號高速公路73.6公里北向車道，被告當時係無照駕駛且
      超速行駛。
（二）97年7 月6 日凌晨0 時45分於國道一號高速公路73.6公里
      北向車道發生連環車禍，造成駕駛3015-VR 號汽車之林進
      宏死亡，又林進宏係無照駕駛且於酒後駕車（血液中酒精
      濃度為255.32mg/dl ，換算呼氣酒精濃度1.2766mg/l），
      兩造不爭執附件二之酒精測定紀錄表（本院99年度訴字第
      286 號卷一第38頁）。
（三）訴外人華南產險公司已依強制汽車責任保險法賠付死亡給
      付150 萬元予林進宏之法定繼承人林莉齡、林郁文、林哲
      宇、許嘉珊，原告公司依同業攤賠之規定，分攤賠款之3
      分之1 計50萬元完畢。
（四）被告所涉過失致死罪部分，經臺灣桃園地方法院98年度交
      易字第238 號、98年度交訴字第51號判決有罪，並經臺灣
      高等法院99年度交上訴字第180 號判決駁回被告上訴而確
      定。
II、本件兩造爭點：
（一）被害人林進宏酒後駕駛車輛之行為是否符合強制汽車責任
      保險法第28條第1 項第2 款之情形？
（二）原告依強制汽車責任保險法第29條第1 項第5 款代位請求
      被告賠償50萬元，有否理由？
四、本院之認定：
（一）被害人林進宏酒後駕駛車輛之行為符合強制汽車責任保險
      法第28條第1 項第2 款之情形，詳述如下：
  １、按受害人或其他請求權人從事犯罪行為，致被保險汽車發
      生汽車交通事故者，保險人不負保險給付責任，強制汽車
      責任保險法第28條第1 項第2 款定有明文。又強制汽車責
      任保險法所以有上述除外責任條款之規定，其意旨在限制
      受害人或請求權人因犯罪行為致保險事故發生而獲取不當
      之利益，以及保障保險人僅需於事前經其評估並願承受之
      風險範圍內負擔可能給付保險金之利益；又飲酒之行為本
      身，雖並不具反社會性，但如因飲酒至相當程度，致不能
      安全駕駛，仍執意駕駛動力車輛，即有危害自己或他人之
      虞，故於政策上立法予以構成刑事犯罪而加以處罰，此時
      行為者本身就其因酒醉而駕駛動力交通工具之行為，仍屬
      故意從事犯罪之行為；再則，酒醉駕車之高危險行為，無
      異等同於受害人之自殺、自殘行為，如受害人飲酒後駕車
      ，其吐氣或血液所含酒精成分高過道路交通法令規定標準
      ，即應足以推定受害人有故意或重大過失將自己置於極易
      致傷或死亡之高危險環境中，若就此情形仍由保險人負擔
      給付保險金之義務，非僅易使受害人獲取不當利益，且已
      逾保險人所應承擔之合理風險。職是，如受害人酒後駕車
      行為已構成刑事犯罪行為，且該酒後駕駛行為與受害人之
      死亡間存有因果關係者，即應認為符合強制汽車責任保險
      法第28條第1 項第2 款所定不負補償之除外規定。又被保
      險人有第29條第1 項各款情事之一，致被保險汽車發生汽
      車交通事故者，保險人仍應「依本法規定負保險給付之責
      」，但得在給付金額範圍內，代位行使請求權人對被保險
      人之請求權，同法第29條第1 項復有明定，是保險人得代
      位行使請求權人對被保險人之請求權，應係以保險人依該
      法規定應負保險給付之責為前提，倘保險人自始無須負保
      險給付責任，自無於保險人任意給付後援引該規定代位行
      使請求權人對被保險人請求權之餘地。
  ２、經查，林進宏於前開時間，飲酒後搭載歐佩吟，駕駛3015
      -VR 號自小客車，沿高速公路國道一號北上行駛至73.6公
      里處，因變換車道不當，右前側撞擊由詹正豪駕駛在中線
      車道之1727-MX 號車輛後，橫向停滯內側車道，旋由賈至
      正沿內側車道駕駛8118-NC 號自小貨車，再次撞擊橫滯在
      內側車道林進宏駕駛之車輛後側，使其車頭反逆向朝南下
      方向停靠於內側車道，車內乘員林進宏、歐佩吟下車，經
      賈至正提醒注意後，林進宏返回駕駛座、歐佩吟尚站立於
      林進宏之車輛附近，被告隨即駕車猛烈撞擊林進宏之車輛
      ，致林進宏受傷送醫急救仍發生死亡結果，已如前述，即
      本件為連環車禍，先由林進宏駕車變換車道失控擦撞詹正
      豪之車輛，再由賈至正駕車自後方撞擊林進宏之車輛，末
      由被告無駕駛執照且超速駕駛撞擊林進宏之車輛，導致林
      進宏死亡。林進宏係無照駕駛且於酒後駕車（血液中酒精
      濃度為255.32mg/dl ，換算呼氣酒精濃度1.2766mg/l），
      為兩造所不爭執，且有附件二天成醫院檢驗報告、交通事
      故當事人酒精測定紀錄表可佐（本院99年度訴字第286 號
      卷一第38頁），堪信為真實。又「刑法第185 條之3 規定
      所謂『不能安全駕駛』，係抽象危險犯，不以發生具體危
      險為必要，對於呼氣酒精濃度已達每公升0.55毫克以上，
      肇事率為一般正常人之10倍，認為已達不能安全駕車之標
      準，此業經法務部88年5 月18日以法（88）檢字第001669
      號函公告週知，應為絕對不能安全駕駛動力交通工具；另
      依醫學文獻記載，酒精對人體造成之影響，於呼氣時酒精
      濃度達每公升0.25毫克即會輕度中毒，造成輕度協調功能
      降低，呼氣酒精濃度達每公升0.5 毫克時，屬輕至中度中
      毒症狀，出現反應較慢、感覺減低、影響駕駛之狀況，又
      飲酒後1 小時許，其體內血液酒精濃度可達最高，飲酒1
      小時後其體內之酒精濃度隨即消減」，有臺灣高等法院97
      年交上易字第1561號判決要旨可參。本件被害人林進宏酒
      後駕車，經測試其血液中酒精濃度為255.32mg/dl （換算
      呼氣酒精濃度為每公升1.2766毫克），已達重度中毒程度
      ，造成協調功能降低、反應變慢，且其變換車道不當，右
      前側撞擊由詹正豪駕駛之車輛，導致本件連環車禍之發生
      ，益徵林進宏係因飲酒後控制力、注意力均已降低，另於
      其車輛撞擊詹正豪、賈至正之車輛後，竟不顧自身安危與
      歐佩吟在高速公路車道上發生拉扯，且經賈至正大聲提醒
      應避難後，竟返回當時業已逆向停放於內側車道上之車輛
      再度駕駛，而非儘速靠邊站立以免遭後方車輛撞擊，亦顯
      見林進宏飲酒後於緊急時刻之判斷力與逃生能力均大受影
      響，應認已達不能安全駕駛動力交通工具之程度而駕駛至
      明，縱然林進宏因已死亡而未遭法院判決有罪確定，猶堪
      認其當時係觸犯刑法第185 條之3 服用酒類不能安全駕駛
      動力交通工具而駕駛之公共危險罪。
  ３、再查，被害人林進宏於97年7 月6 日凌晨0 時45分前某不
      詳時間，飲酒後搭載歐佩吟，駕駛3015-VR 號自用小客車
      ，沿高速公路國道1 號北上行駛至73.6公里處，因變換車
      道不當，右前側撞擊由詹正豪駕駛在中線車道之1727-MX
      號自用小客車後，橫向停滯內側車道，詹正豪因此受有左
      臉頰及左手肘擦傷之傷害，旋後方由賈至正沿內側車道駕
      駛8118-NC 號自用小貨車，再次撞擊橫滯在內側車道林進
      宏駕駛之車輛後側，林進宏、歐佩吟所乘車輛再遭撞擊，
      車頭反逆向朝南下方向停靠於內側車道之事實，有證人詹
      正豪、賈至正於警詢、偵查及刑庭審理時之證詞可稽（相
      驗卷第16至21頁、第58至60頁；偵查卷第20至22頁，交易
      卷第140至148頁），且有卷附之國道公路警察局第二警察
      隊交通事故當事人酒精測定紀錄表、道路交通事故現場圖
      、道路交通事故調查報告表、事故現場及車輛採證照片在
      卷可稽（相驗卷第32頁、第36頁、第49至54頁、第94至11
      5 頁），可堪信實。另查，林進宏駕駛之前開車輛於前開
      時地，與詹正豪、賈至正駕駛車輛發生擦撞後，林進宏及
      歐佩吟2 人仍生還之事實，業據證人詹正豪迭於警詢、偵
      查時證稱：我當時駕駛1727-MX 號自用小客車，也就是道
      路交通事故現場圖所繪製之Ｂ車，自新竹縣竹北市出發，
      北上前往桃園，行駛在國道一號高速公路中線車道，時速
      大約95至96公里，突然3015-VR 號自用小客車，也就是現
      場圖所繪製之Ａ車，從我左前方直接切過來，他的右側車
      門直接擦撞我左前方的葉子板，Ａ車撞到我後再彈到護欄
      停在內側車道，我的車子被逼迫撞歪後，撞到外側護欄回
      彈，呈現現場圖繪製之Ｂ車位置，因此在外側車道，車頭
      朝南下方向，車尾朝北上方向，我因此受有左臉頰及左手
      肘擦傷之傷害，之後有一台白色的小貨車，也就是現場圖
      繪製之Ｃ車，再擦撞到Ａ車後停在外側車道，Ｃ車只有車
      頭受損但沒有擦撞護欄，接著我看到Ａ車有人影下車，當
      時Ａ車已經沒有燈了，Ｃ車則有在閃燈，我有聽到Ｃ車的
      司機一直叫Ａ車的人進去，Ｃ車的司機還有往我的方向走
      帶著閃光標誌要把警示標誌放在後面等語（偵查卷第16至
      17頁、第55至56頁）；及於刑事庭審理時證稱：97年7 月
      6 日凌晨0 時45分，我有開車經過高速公路北上73.6公里
      處，當時我正行駛中線時，有一部車子切過來，他車身撞
      到我左前輪上面的葉子板，我失控撞到外側護欄後停在外
      側路肩，那部撞我的車好像又擦撞到右邊的外側護欄又彈
      回到內側車道，我因此受傷，下車後看到第三台車也就是
      貨車也有擦撞，我有聽到擦撞的聲音，貨車也有停在路肩
      ，貨車司機拿三角錐，要放在我車子後方，在游明宏駕駛
      之Ｄ車撞擊之前，我看到在Ａ車附近有人影晃動，但我不
      知道是誰下車，當時Ｃ車司機往我這邊走來時，我有聽到
      他叫Ａ車的人站到裡面去，我聽到他叫的很大聲，Ｃ車司
      機下車走過來到Ｄ車撞擊Ａ車時間大約是2 分鐘，Ｃ車及
      Ｄ車先後撞擊Ａ車之期間應該是有車輛是安全通過，但在
      Ｄ車撞擊Ａ車後，我就沒有看到人影了等語（交易卷第14
      0 至148 頁），審諸證人詹正豪於刑庭審理時所述距離警
      詢、偵查已歷1年有餘，然核其所述內容，不惟以具結方
      式擔保其所述之憑信性，且前後大致相符，信其所言尚非
      憑空杜撰，依其所述，得以證明林進宏所駕駛之前開車輛
      雖於前開時地先後與詹正豪、賈至正駕駛車輛發生擦撞，
      然車輛乘員仍得下車，斯時林進宏、歐佩吟2 人尚生還之
      事實；參以證人賈至正於警詢及偵查時更係明確證稱：我
      當天駕駛8118-NC 號自用小貨車，也就是道路交通事故現
      場圖所繪製之Ｃ車，我從苗栗縣頭份鎮出發要回臺北，行
      駛在國道一號高速公路內側車道，當時有台黃色車子撞上
      外側水泥護欄，差不多同時我就看到有台黑色車子，也就
      是現場圖所繪製之Ａ車，整台橫在內側車道，左前車頭朝
      向中央分隔島，我緊急踩煞車並向右往中線閃避，車子左
      前側仍然擦撞到Ａ車後側部位，Ａ車因此逆時鐘旋轉，變
      成右前側朝向中央分隔島，之後我就順勢停到路肩，因為
      我當時車速不快，停下來後我就馬上報警並且拿警示標誌
      ，往黃色車輛走，想將警示標誌放在黃色車輛後面，我當
      時有看到Ａ車駕駛座已經打開，我有看到2 個人，是1 男
      1 女在拉扯，我就對著他們喊趕快離開，我喊時，兩個人
      都有抬起頭來看我，我從下車到後方放三角架大約走了10
      0 公尺，時間約3 分鐘等語（偵查卷第19至21頁、第58頁
      正反面），依其所述，其更係親睹林進宏駕駛車輛與其發
      生擦撞後，林進宏及歐佩吟2 人下車發生拉扯之情，核其
      所述情節與詹正豪所言前情亦屬相符。酌以賈至正、詹正
      豪事發未幾旋於97年7 月6 日凌晨至下午製作警詢及偵訊
      筆錄，製作筆錄之時距離事發之際既近，尚無充分時間供
      彼等構思詢答內容，更以詹正豪、賈至正彼等素不相識，
      並無信賴關係，要無勾串之虞，核彼等所述細節情況大致
      相符如前，遍觀卷內亦查無有何證據足以認定彼等所述有
      違論理法則或經驗法則之處，是詹正豪、賈至正所證前情
      可信，足認被害人林進宏、歐佩吟乘坐車輛與詹正豪、賈
      至正發生擦撞後，遭游明宏駕車撞擊前，車內乘員林進宏
      2 人均下車尚生還之事實。又賈至正所涉犯過失致死罪嫌
      因犯罪嫌疑不足，業經臺灣桃園地方法院檢察署檢察官於
      98年6 月30日以97年度偵字第21817 號不起訴處分確定在
      案。復查，被告駕駛執照經吊銷後仍駕駛動力交通工具行
      駛高速公路超速過失致林進宏死亡結果之事實，業據證
      人曾郁芬於審理時證稱：「我97年7 月間係任職於新竹假
      日酒店，是在車禍前1 個月認識游明宏，游明宏車禍前有
      去假日酒店找我3 次以上，本次車禍，游明宏是幾點到假
      日酒店我不知道，因為我是後面大概到晚上9 點到10點才
      進去包廂，游明宏喝多少我不清楚，當晚包廂裡好像是點
      小藍帶及麥卡倫，有3 個男生，10個小姐，當晚游明宏有
      帶我跟另1 位小姐出場去桃園，發生車禍前，游明宏有喝
      酒，但滿清醒的，我也有勸他不要酒後駕車，我們車內互
      動氣氛還可以，就聊聊天，游明宏上高速公路後他是開在
      內側車道，我是乘坐副駕駛座」、「（車禍發生之際，你
      有沒有注意到游明宏開車速度？）滿快的，把我嚇到了。
      （當時速度多少，為何你說把你嚇到了？）可能有200 多
      。（你是純粹憑感覺還是有看里程表？）我有看碼錶，因
      為我本身就會開車，所以我有看碼錶，開車很快。（你說
      游明宏開車開很快，你有嚇到，你當時有沒有請他開慢一
      點？）有，我講了10幾遍說我會怕，請他不要開這麼快，
      他可能是覺得車子性能好，因為他有說那台車性能好，那
      台車是745 ，是500 萬，就算撞到也不會怎麼樣。（在發
      生車禍之前，游明宏有沒有採取任何閃避動作或煞車動作
      ？）沒有，因為前面都是黑的，以為是一般道路，所以車
      速也沒有減。（所以認為當時的車道非常順暢，所以一路
      飆行到底？）視線前面都沒有任何車子，就按照當時既有
      車速開下去。（是讓你會怕的車速嗎？）應該是。（車子
      的碼錶有兩個嗎？）一個是時速錶，一個是引擎轉速錶，
      一個比較大，一個比較小。（你說200 多時速是有認真去
      看碼錶嗎？）我是看中間那顆大的，我看是200 多沒有錯
      。（在車禍發生前，你坐在右前座，你的注意焦點都是在
      前方嗎？）是。（你說那段是開遠光燈，當你一直注視著
      前方的情形下，你是在多遠的距離才發現那部停在內側車
      道上的事故車？）一點點【比出與應訊台差不多長度的距
      離】。（你的意思是說一看到就撞到了嗎？）是，那根本
      沒有辦法煞車。（游明宏一路走過來的速度是保持讓你害
      怕的速度嗎？）有開慢一點，180 、170 。（你說170 、
      180 是有看到碼錶嗎？）對，我是看中間的時速錶」、「
      我本身不會怕坐快車，但是他那天實在太快了，快到讓我
      怕，在路上我很緊張，不敢休息睡覺，發生車禍之際，我
      記得他好像也是開在內側車道，撞下去我整個人就暈了，
      整個人就很不舒服，力道衝擊很大，我因此腦震盪，呼吸
      心臟都會痛，呼吸很困難，還有耳鳴，我沒有外傷但我有
      受到內傷，當時前面已經是發生事故，照理應該要放警示
      標誌、三角架，但是都沒有，前面都是黑的，撞到事故車
      時，我好像有看到在駕駛座有人影，但不能確定是男是女
      ，游明宏撞到前方事故車後，我坐在車上感覺車子有在劃
      圈圈，因此離事故現場滿遠的，車子打轉時沒有撞到東西
      ，只有後來停下來時撞到護欄，因為剛好是停在內側車道
      的護欄的旁邊，車子打轉之後，車子逆向，等於是跟對向
      車道一樣的方向」等語（交易卷第83至93頁背面）；依其
      所述，可見被告係於97年7 月6 日凌晨離去假日酒店後駕
      車，雖意識清醒，然行駛高速公路之際以約時速200 公里
      之速度行駛，最低速度亦有時速170 、180 公里之譜，期
      間屢經曾郁芬勸阻減速慢行仍未減速，甚而稱其駕駛之Ｂ
      ＭＷ性能好，就算撞到也不會怎麼樣，執意高速行駛，致
      閃煞不及而與林進宏、歐佩吟乘坐之車輛發生猛烈撞擊後
      失控迴旋，撞擊北上內側車道護欄後始停止，逆向停靠，
      與受撞擊之林進宏之車輛有相當距離，於撞擊前其曾目擊
      林進宏之車輛駕駛座內林進宏人影之事實；證人詹正豪
      於警詢及偵查中證稱：「Ｃ車的司機還有往我的方向走帶
      著閃光標誌要把警示標誌放在後面，過沒2 分鐘，我就聽
      到有1 台車很快的衝過去，往Ａ車撞下去，接著我就聽見
      零件飛散的聲音，然後我就看到原本在Ａ車旁邊的人倒臥
      ，當時我有看到他的腿是朝內側車道」等語（相驗卷第17
      頁、第55頁背面）；於刑事庭審理時證稱：「我跟Ａ車擦
      撞以後，Ａ車在我前面，貨車司機拿三角錐要放在車後方
      路肩上時，我就看到第4 部車撞到停在內側那輛原本擦撞
      我的那部車，撞到之後很大聲，就好像爆炸一樣，我有看
      到東西飛起來，之後有掉下來」、「（小貨車之後的那部
      車是撞到護欄還是直接撞到Ａ車？）是撞到車子。（是怎
      麼撞的？）我只看到撞了之後碰一聲，東西就彈起來，之
      後我就不清楚。（當時你看到Ｄ車是先撞到護欄，還是先
      撞到車再撞到護欄？）他有沒有撞到護欄我不知道，我沒
      有看到他撞護欄，我看到的就是他撞到那部Ａ車。（Ｂ車
      與Ａ車距離不算角度，大約有47公尺，Ａ車在你右前方，
      以你的角度，你看到撞到Ａ車的角度會不會是Ｄ車先撞到
      護欄再撞到Ａ車？）當時第1下我只有看到車撞擊，並沒
      有看到撞擊其他東西。（當時Ｄ車據你所看到的，是正面
      撞上Ａ車嗎？）直線的距離應該是正面。（提示相字卷第
      49頁下方照片、第52頁下方照片，從車損照片來看，Ｄ車
      車頭受損部位是在車頭左側，Ａ車車頭嚴重受損，但是受
      損最嚴重的是在車頭左側，照你剛剛所說，Ｄ車正撞Ａ車
      的話，理論上Ｄ車車頭前方應凹陷受損，以目前車損照片
      來看，與你所述不符，為何如此？）以我站的角度看左前
      方的話，車子都是直線前進，我所看到的都是正面撞擊。
      （是你親眼看到還是你的判斷？）我親眼看到，而且有聽
      到很大的撞擊聲」、「Ｄ車撞擊前，我看到在Ａ車附近有
      人影在晃動，但我不知道是誰下車，Ｃ車司機往我這邊走
      來時，我有聽到他叫Ａ車的人站到裡面去，我聽到他叫的
      很大聲，Ｃ車司機下車之後大概2 分鐘，Ｄ車撞擊Ａ車，
      我就沒有看到人影了」等語（交易卷第140 至148 頁），
      綜合詹正豪於警詢至刑事庭審理時所述，林進宏、歐佩吟
      乘坐之車輛分別與其及賈至正駕駛之車輛發生擦撞後停靠
      內側車道，車內乘員下車，經賈至正提醒注意，旋被告即
      駕車猛烈撞擊林進宏之車輛，致發出爆炸般之撞擊聲，有
      不明物體飛揚後掉落地面，原立於林進宏車旁之人則倒臥
      在地之事實；再據證人賈至正於警詢及偵查中證稱：「
      我喊時，兩個人都有抬起頭來看我，我從下車到放三角架
      約3 分鐘，放三角架後約10秒，我就看到有1 台車從內側
      衝向Ａ車，就聽到零件爆炸的聲音飛散，我就沒有看到男
      的，只看到女的在車子旁邊，約在相片皮包的附近倒臥，
      後來撞到Ａ車的Ｄ車行進方向係一直往前，撞到Ａ車的Ｄ
      車在撞擊Ａ車前是完全沒有煞車的，因為Ｄ車的煞車燈閃
      一下就熄掉了，Ｄ車過去後那位女性就躺在包包附近了，
      Ｄ車的速度依我看超過時速120 公里」等語（相驗卷第20
      頁、第58至59頁），依其所述，林進宏之車輛為被告撞擊
      前，林進宏、歐佩吟2 人尚有下車，其曾提醒2 人注意，
      旋被告超速駕車猛烈撞擊林進宏之車輛，發出如爆炸般聲
      響，歐佩吟則因之倒臥在地之事實，經勾稽比對前開證人
      所述情況，彼等所述幾近完全吻合；再查事故發生後，
      經發現林進宏係乘坐於其所駕駛之車牌號碼3015-VR 號車
      輛之駕駛座，歐佩吟所持手提包則係掉落於該車左側旁，
      歐佩吟倒臥於該車附近，林進宏駕駛車輛除右前車頭及車
      後側有右後尾燈破損、後車尾內凹損壞之撞擊痕跡者外，
      左側車身尤以左前車頭嚴重破壞毀損變形，左前輪框遭擠
      出外露，引擎蓋上翻掀起，左前後門車窗玻璃多處受力裂
      紋破損；另被告駕駛車輛係ＢＭＷ廠740 車型，該車左前
      角、左後輪嚴重破損，左側車身全面性刮擦損，左後照鏡
      脫落，右前角與右後角輕度擦痕之事實，有現場照片數張
      在卷可稽（相驗卷第49至52頁、第94至96頁、第102 至10
      7 頁），核與前開證人曾郁芬、詹正豪、賈至正證稱情狀
      相符，足認前開證人所證情狀屬實；另被告所持駕駛執
      照經吊銷後仍駕車行駛之事實，業據被告於警詢時自承詳
      確（相驗卷第78頁）；肇事之高速公路路段行車速限係
      100 公里之事實，亦有道路交通事故調查報告表在卷可查
      （相驗卷第33頁）；再以本件經送臺灣省桃園縣區車輛
      行車事故鑑定委員會鑑定，結果認3015-VR 號駕駛人林進
      宏駕駛自小客車沿國道一號高速公路往北方向行駛內側車
      道，經肇事地，控車失當右偏撞擊沿中線車道行駛詹正豪
      自小客車後撞擊外側護欄彈入車道而停於內側車道，之後
      賈至正駕駛自小貨車沿內側車道再行撞擊3015-VR 號自小
      客車，乘員林進宏及歐佩吟下車時，隨後被告駕駛車輛變
      換至內側車道撞擊3015-VR 號自小客車與林進宏、歐佩吟
      等情，經送臺灣省車輛行車事故覆議鑑定委員會認定維持
      ，有前開鑑定意見書及鑑定意見在卷可稽（偵查卷第37至
      43頁、第80頁），核與本院認定事實大致相符；本件復經
      送國立交通大學鑑定，結果認小客車Ａ前後與左右兩側多
      處受損，此與其他駕駛人所指述多次撞擊情狀吻合，小客
      車Ｄ左前角、左前輪嚴重破損、左側車身全面性刮擦損、
      左後照鏡脫落，應係左前方高速撞擊前方非固定目標所致
      ，右前角與右後角輕度擦痕則推斷係撞擊後失控滑行，停
      止前與護欄擦處所致之情，有前開行車事故鑑定意見書可
      考（本院99年度訴字第286 號卷一第111 至112 頁），亦
      與本院認定事實大致相符。是以林進宏、歐佩吟2 人所乘
      車輛與詹正豪及賈至正發生撞擊後均下車，經賈至正提醒
      未幾，林進宏入座駕駛，歐佩吟尚在車輛左側，旋林進宏
      之車輛左前側即遭無照駕駛之被告以時速170 至200 公里
      速度駕駛車輛以左前側猛烈撞擊並劇烈摩擦，瞬間發出爆
      炸般之撞擊聲，另有不明物體飛揚後掉落地面，歐佩吟亦
      受衝撞倒臥在地，被告駕駛車輛失控迴旋，右側撞擊北上
      內側車道護欄後始停止，並逆向停靠之事實，堪以認定。
      又查，林進宏經撞擊後旋經送醫急救，受有前額及頂部頭
      皮多處挫傷、左顴骨處1 公分裂傷、胸部前方1 ×1 公分
      挫傷、右膝1 ×0.5 公分挫傷、3 ×3 公分挫傷、左前臂
      分別有3 公分裂傷、3 公分裂傷、1 公分裂傷、右手肘挫
      傷之傷害，係因頭胸部及四肢挫傷致顱內出血而死亡，有
      天成醫院、怡仁綜合醫院診斷證明書、臺灣桃園地方法院
      檢察署97年7 月6 日勘驗筆錄、相驗筆錄、相驗屍體證明
      書、採證照片在卷可佐，已堪認定（相驗卷第47至48頁、
      第66至67頁、第116 至134 頁）。林進宏於其所駕駛之車
      輛經被告猛烈撞擊後死亡，其死亡結果與被告之過失行為
      間具有相當因果關係，堪以認定。此外，被告雖辯稱其駕
      駛之車輛並未撞及林進宏車輛，且毫無林進宏車輛之轉移
      漆及死者之毛髮、血跡云云，且遍查卷內固尚無林進宏與
      被告駕駛車輛碰撞後遺留之轉印痕跡，惟按路卡德交換定
      律係以彼此接觸之物體諸如車輛碰撞，將發生轉印痕跡，
      得以之證明接觸、碰撞之事實，此經驗法則雖廣泛運用於
      交通事故，為本院執行職務上所已知，然本件轉印痕跡或
      因車輛撞擊部位嚴重破損，是於碰撞瞬間根本性滅失、或
      因過分微小人體肉眼無法察覺、或因現場處理人員疏未採
      證，是卷內未存之原因多端，均為前開經驗法則運用上之
      限制，前開因素既不能排除，邏輯上自不能以林進宏與被
      告駕駛車輛無轉印痕跡為由，遽斷兩車無碰撞之事實。其
      次，車輛碰撞事實之證明方法，本非僅止於轉印痕跡一端
      ，查林進宏、被告駕駛車輛發生碰撞之事實，業據證人曾
      郁芬、詹正豪、賈至正證述詳確如前，甚而於警詢時頂替
      被告為駕駛人之證人陳世勳亦供稱：「（發生經過請詳述
      ？）我行駛國1 公路北上73.6公里附近時，我跟著前方車
      輛行駛內側車道，看到前方車輛變換至中線車道時，就突
      然看到內側車道有事故車輛，而當時距離前車約1 個半車
      身，於是我踩煞車但因煞車後還是來不及，撞擊該車車尾
      ，我的車子就失控，而車尾有朝中線打轉，之後車頭朝南
      下，車尾朝北上，停於內側車道直到停下」等語（相驗卷
      第23頁），係明確肯認其所乘坐之車輛因煞車不及與林進
      宏駕駛車輛發生碰撞之事實，足見被告所辯尚非可採。
  ４、復按「所謂相當因果關係，係指依經驗法則，綜合行為當
      時所存在之一切事實，為客觀之事後審查，認為在一般情
      形下，有此環境、有此行為之同一條件，均可發生同一之
      結果者，則該條件即為發生結果之相當條件，行為與結果
      即有相當之困果關係。反之，若在一般情形上，有此同一
      條件存在，而依客觀之審查，認為不必皆發生此結果者，
      則該條件與結果並不相當，不過為偶然之事實而已，其行
      為與結果間即無相當因果關係」，此有最高法院98年台上
      字第673 號判決要旨可資參照。查，被害人林進宏雖於酒
      後駕駛3015-VR 號車輛，因控制力、注意力降低而與詹正
      豪、賈至正駕駛之車輛發生擦撞後，仍然生還且與歐佩吟
      在高速公路車道上發生拉扯，然而，接續而來之被告無駕
      駛執照且超速駕駛之7895-QV 號車輛隨即撞擊林進宏重回
      駕駛之上開車輛，並因而導致林進宏死亡之結果，本件連
      環車禍乃一連續發生之整體事件，林進宏死亡之結果與其
      初始酒醉駕駛行為間之因果關係並未中斷；林進宏飲酒後
      已達重度中毒程度，於夜間在高速公路上因控制力、注意
      力降低與他人發生擦撞，導致自己駕駛之車輛逆向停放於
      內側車道上成為最大路障阻礙來車通行，又因其判斷力與
      逃生能力均已大受影響，在與歐佩吟發生拉扯後再度重回
      該部業已成為高速公路路障之車輛上，而事故地點又在高
      速公路上，往來車輛之車速均顯較一般公路更快，綜合此
      等事實而為客觀之事後審查，依經驗法則，應認在大多數
      之相同情形下，均可發生林進宏死亡之結果，依前開最高
      法院判決意旨，林進宏酒後駕駛之犯罪行為與其死亡結果
      即本件車禍事故之發生，為有相當因果關係無訛。復參諸
      臺灣省桃園縣區車輛行車事故鑑定委員會鑑定意見書、臺
      灣省車輛行車事故覆議鑑定委員會函均認定「車號3015-V
      R 駕駛人（即林進宏）駕駛自小客車自行操控不當右偏並
      衍生連環事故」、「林進宏於夜間嚴重酒精濃度過量駕駛
      自小客車，自行操控失當右偏致衍生連環肇事」（偵查卷
      第37至43頁、第80頁），及國立交通大學行車事故鑑定意
      見書判定「（第一階段）林進宏體內酒精濃度過量駕駛小
      客車操控失當，並右偏為肇事原因、（第二及第三階段）
      林進宏體內酒精濃度過量駕駛小客車，肇事後停於車道內
      形成道路障礙，影響夜間行車安全，為肇事次因」（本院
      99年度訴字第286 號卷一第111 至112 頁），亦與本院前
      開認定結果相符。
（二）原告依強制汽車責任保險法第29條第1 項第5 款代位請求
      被告賠償50萬元，尚無理由：
  １、按被保險人有第29條第1 項各款情事之一，致被保險汽車
      發生汽車交通事故者，保險人仍應「依本法規定負保險給
      付之責」，但得在給付金額範圍內，代位行使請求權人對
      被保險人之請求權，同法第29條第1 項復有明定，是保險
      人得代位行使請求權人對被保險人之請求權，應係以保險
      人依該法規定應負保險給付之責為前提，倘保險人自始無
      須負保險給付責任，自無於保險人任意給付後援引該規定
      代位行使請求權人對被保險人請求權之餘地，前已敘明。
  ２、查，本件承前所述，足認係因林進宏酒後駕駛之犯罪行為
      導致被保險汽車發生汽車交通事故，與林進宏之死亡結果
      有相當因果關係，原告依強制汽車責任保險法第28條第1
      項第2 款規定，原即毋庸負保險給付責任，則原告在任意
      給付林進宏家屬死亡保險金後，自不得援引同法第29條第
      1 項第5 款規定，代位行使林進宏家屬對被告之請求權，
      請求被告給付50萬元。
（三）從而，原告依強制汽車責任保險法第29條第1 項第5 款之
      規定向被告求償50萬元及法定遲延利息，要非有據，應予
      駁回。
五、本件事證已臻明確，兩造其餘攻擊或防禦方法，核與本判決
    結果不生影響，爰不一一論述。
六、據上論結，本件原告之訴為無理由，依民事訴訟法第78條，
    判決如主文。
中    華    民    國   100    年    11    月    29    日
                  新竹簡易庭   法  官  陳順珍
以上正本係照原本作成。
如對本判決上訴，須於判決送達後20日內向本院提出上訴狀。
如委任律師提起上訴者，應一併繳納上訴審裁判費。
中    華    民    國   100    年    11    月    29    日
                                書記官  陳筱筑